【裁判字號】    98,家訴,71
【裁判日期】    980708
【裁判案由】    確認婚姻無效
【裁判全文】
臺灣臺北地方法院民事判決              98年度家訴字第71號
原      告  甲○○
被      告  乙○○
上列當事人間確認婚姻無效事件，本院於民國98年6月24日言詞
辯論終結，判決如下：
    主      文
確認原告與被告之婚姻無效。
訴訟費用由被告負擔。
    事實及理由
一、原告主張：
    伊與被告結婚時既未經公開儀式，結婚證書上之證人即兩造
    之父母亦不知兩造結婚之事實，結婚證書亦均係出自被告之
    手，伊並未參與，足認兩造間之婚姻因欠缺法律要件而無效
    ，為此提起本件訴訟等語。並聲明：請求確認兩造婚姻無效
    。
二、被告則以：
    伊辦理結婚事宜前，自有徵詢原告同意辦理，伊相關婚姻報
    告、結婚證書內之資料，均經原告同意而使用，又兩造結婚
    時有在營區內宴客，且兩造之結婚亦經上級核准，自屬有效
    等語資為抗辯。並聲明：原告之訴駁回。
三、兩造不爭執之事項：
  (一)兩造於91年5月12日結婚，並於91年5月13日至戶政事務所為
    結婚登記，有戶籍謄本及結婚登記申請書各1份附卷可稽，
    堪信為真實。
  (二)被告於91年4 月8 日向服役單位空軍戰術管制中心呈報結婚
    ，於91年4 月19日經該單位核准，有軍人婚姻報告表1份在
    卷可考，堪信為真實。
四、得心證之理由：
  (一)按「確認法律關係之訴，非原告有即受確認判決之法律上利
    益者，不得提起之；確認證書真偽或為法律關係基礎事實存
    否之訴，亦同（第1項）。前項確認法律關係基礎事實存否
    之訴，以原告不能提起他訴訟者為限（第2項）」，民事訴
    訟法247條第1項、第2項定有明文。又此所謂「即受確認判
    決之法律上利益」者，係指法律關係之存否不明確，原告主
    觀上認其在法律上之地位有不安之狀態存在，而且此種不安
    之狀態，能以確認判決將之除去之者。若縱經法院判決確認
    ，亦不能除去其不安之狀態者，即難認有即受確認判決之法
    律上利益。本件原告聲明主張其與被告間之離婚無效，該項
    法律關係之存否不明確，致原告在私法上之地位有不安之狀
    態或受侵害之危險，原告依法提起本件確認訴訟，應認有即
    受確認判決之法律上利益，合先敘明。
  (二)按結婚，應有公開儀式及二人以上之證人。經依戶籍法為結
    婚之登記者，推定其已結婚，修正前民法第982條定有明文
    。所謂結婚應有公開儀式，係指結婚當事人應行定式之禮儀
    ，使不特定人得以共見共聞，認識其為結婚為已足，最高法
    院51年度臺上字第551號著有判例可資參照。苟結婚不具備
    同法修正前第982條之方式者，其結婚為無效，修正前民法
    第988條第1款亦定有明文。經查，被告辯稱兩造有在其服役
    之管制營區內因結婚而宴客等語，惟在軍事管制區域內未經
    授權者，均無法擅自出入其內，若兩造於上開區域舉行結婚
    儀式，自不足使不特定人得以共見共聞，而處於可認識兩造
    進行結婚儀式之狀態，是兩造既於結婚時並未具備公開儀式
    之要件，其婚姻自因欠缺此項法定要式而無效。
  (三)又兩造固於戶籍上為結婚之登記，依修正前民法第982條第
    2項之規定有推定之效力，然推定之情形，當事人間如有相
    反之證據，並非不得推翻之。本件兩造僅為結婚之戶籍登記
    ，於結婚當日未有合於法定方式之結婚儀式，既有相反之證
    據，自不因此項推定而認定兩造之婚姻為成立。
五、綜上所述，原告請求確認本件婚姻關係為無效，於法並無不
    合，應予准許。
六、兩造其餘之攻擊或防禦方法，及未經援用之證據，經本院斟
    酌後，認為均不足以影響本判決之結果，自無逐一詳予論駁
    之必要，併此敘明。
七、據上論結，本件原告之訴為有理由，依民事訴訟法第78條，
    判決如主文。
中    華    民    國    98    年     7     月    8    日
                  家事法庭法  官  彭南元
以上正本係照原本作成。
如對本判決上訴，須於判決送達後20日內向本院提出上訴狀。
中    華    民    國    98    年    7     月     8    日
                          書記官  尹遜言


司法院資訊處製作；財團法人民間司法改革基金會備份。
